【裁判字號】    98,消債抗,118
【裁判日期】    980831
【裁判案由】    更生事件
【裁判全文】
臺灣臺中地方法院民事裁定           98年度消債抗字第118號
抗  告  人
即  債務人  甲○○
上列抗告人與相對人即債權人台北富邦商業銀行股份有限公司、
萬泰商業銀行股份有限公司、中國信託商業銀行股份有限公司、
台新國際商業銀行股份有限公司、良京實業股份有限公司間消費
者債務清理條例之更生事件，抗告人對於民國98年7月3日本院97
年度消債更字第1109號所為裁定提起抗告，本院合議庭裁定如下
：
    主    文
抗告駁回。
抗告程序費用新臺幣壹仟元由抗告人負擔。
    理    由
一、抗告意旨略以：因抗告人之財產及收入不足以清償債務，前
    曾於民國95年10月17日依照中華民國銀行公會會員辦理消費
    金融案件無擔保債務協商機制與金融機構成立協商，自95年
    11月起，分80期，每月10日清償新臺幣 (下同）2萬1千元，
    惟因之前積欠母親30萬元借款債務而清償部分金額，致無法
    對其他債權銀行為清償，深感抱歉，且就前開償還之金額，
    有部分係用來支付家庭開銷，另自98年起因在職場上之工作
    量減少許多，有工作始有收入，故亦未再對母親為清償，僅
    支付家中之必要開銷，加以近幾個月來抗告人亦與其他債權
    銀行再次協商還款事宜，並就台新國際商業銀行股份有限公
    司信用貸款部分清償完畢，足見抗告人係因非可歸責於己之
    事由致履行有重大困難，符合裁定開始更生生活，爰聲明請
    求廢棄原裁定等語
二、按債務人對於金融機構因消費借貸、自用住宅借款、信用卡
    或現金卡契約而負債務，在聲請更生或清算前，應提出債權
    人清冊，以書面向最大債權金融機構請求協商債務清償方案
    並表明共同協商之意旨，消費者債務清理條例（下稱消債條
    例）第151條第1項定有明文，核此條項之立法目的，係為使
    債務人與多數債權人間能自主解決其債務，以疏減法院負擔
    ，有效分配司法資源，遂採行協商前置主義，故債務人自應
    確實經此協商程序，始能聲請更生或清算。債務人與金融機
    構協商成立者，不得聲請更生或清算，但因不可歸責於己之
    事由，致履行顯有重大困難者，不在此限；本條例施行前，
    債務人依金融主管機關協調成立之中華民國銀行公會會員辦
    理消費金融案件無擔保債務協商機制與金融機構成立之協商
    ，準用前項之規定，消債條例第151條第5項、第6項分別定
    有明文。又聲請更生或清算不合程式或不備其他要件者，法
    院應以裁定駁回之，但其情形可以補正者，法院應定期間先
    命補正，復為同條例第8條所明定。據此，按依債務人與金
    融機構協商成立者，除非因不可歸責於己之事由，致履行顯
    有重大困難，否則不得聲請更生或清算，消債條例第151條
    第5項規定意旨甚明。是債務清償方案成立後，應由債務人
    按其條件履行，僅於發生情事變更，在清償期間收入或收益
    不如預期，致該方案履行困難甚或履行不能，且因不可歸責
    於己之事由所致，始能聲請更生或清算。此項規定旨在避免
    債務人任意毀諾已成立之協商，濫用更生或清算之裁判上債
    務清理程序，蓋以債務清償方案係經當事人行使程序選擇權
    所為之債務清理契約，債務人應受該成立之協議所拘束。債
    務人既已與金融機構協商成立，如認該協商方案履行有其他
    不適當情形，自仍應再循協商途徑謀求解決，不得逕依消債
    條例聲請更生。且消債條例更生之規範目的，係在維持債務
    人基本生活之情況下，於債務人之能力範圍內盡力清償債務
    ，非謂債務人得任意利用債務清理程序減輕債務，因此，為
    避免債務人針對已成立之協商方案任意毀諾，濫用更生或清
    算之債務清理程序，須債務人於因不可歸責於己之事由，致
    其無法履行原定清償方案，始例外得依消債條例聲請更生或
    清算。
三、經查：本件抗告人前於消費者債務清理條例施行前之95年10
    月17日依照中華民國銀行公會會員辦理消費金融案件無擔保
    債務協商機制，與各債權銀行成立協商，約定自95年11月起
    ，分80期，利率0%，每月10日以2萬1千元，依各債權銀行債
    權金額比例清償債務，有協議書乙份在卷可查。抗告人聲請
    更生，主張其協商成立後毀諾，係因每月薪資僅約1萬7532
    元至3萬525元，且當時工作不多家裡又急需用錢，在扣除自
    己生活必要費用1萬5046元後，即無力支付協商之數額，顯
    係因非可歸責於己之事由致履行顯有重大困難云云。然抗告
    人既於95年間選擇利用金融機構之債務協商機制與金融機構
    成立協商，藉以獲致減免利息及分期清償等優惠，其協商時
    對自己經濟狀況、家庭生活費用等情形應知之綦詳，理應據
    實衡量其資力是否足以履行協商內容，則抗告人既簽立協議
    書，本應依約清償債務，縱使上開協商條件對於抗告人負擔
    非輕，或抗告人確有入不敷出情形，惟此等事由顯係協商成
    立前已存在或可合理預見其發生之情事，抗告人雖有履行不
    便，且已就協商結果毀諾之情形，亦得經由個別債權銀行協
    商程序以求適當履行債務，要難執為不可歸責於己致履行顯
    有重大困難之情形；另本件亦無任何事證足認抗告人於協商
    成立時有何意思表示不自由或不健全情形，抗告人除於抗告
    狀表明自98年起已未再給與其母8,333元，故其必要支出費
    用又減少8,333元外，復未提出其於成立協商後之財務狀況
    有何重大變動，使其有不可歸責於己之事由，致不能繼續履
    行原協商條件或履行顯有重大困難之證據，自難認抗告人有
    何合於消費者債務清理條例第151條第5項但書規定情事。
四、綜上所述，本件實難認抗告人於協商成立後，有何不可歸責
    於己之事由，致履行顯有重大困難之情事，其更生之聲請與
    前開規定不相符合。從而，原審裁定駁回抗告人更生之聲請
    ，核無違誤，抗告意旨猶執前詞，指摘原裁定不當，求予廢
    棄另為裁定，為無理由，應予駁回。
五、據上論結，本件抗告為無理由，依消費者債務清理條例第15
    條、民事訴訟法第495條之1第1項、第449條第1項、第95條
    、第78條，裁定如主文。
中    華    民    國    98    年    8     月    31    日
                  民事第二庭  審判長法  官  許秀芬
                                    法  官  涂秀玲
                                    法  官  楊國精
正本係照原本作成。
本裁定不得再抗告。
中    華    民    國    98    年    8     月    31    日
                                    書記官


司法院資訊處製作；財團法人民間司法改革基金會備份。
